臺灣高等法院臺中分院刑事判決　　　　　　　　九十三年度上更(二)字第二三０號
　　上　訴　人 臺灣彰化地方法院檢察署檢察官
　　上　訴　人
　　即　被　告　丙○○
　　選任辯護人　徐湘生
右上訴人因被告貪污治罪條例案件，不服臺灣彰化地方法院中華民國九十一年十月三
日第一審判決（原審案號九十年度訴字第一四一０號；起訴案號：臺灣彰化地方法院
檢察署九十年度偵字第六八一三號），提起上訴，判決後，經最高法院第二次發回更
審，本院判決如左：
    主      文
原判決撤銷。
丙○○連續依據法令從事公務之人員，利用職務上之機會，詐取財物，處有期徒刑柒
年貳月，褫奪公權參年。
    事      實
一、丙○○係臺灣彰化看守所管理員（現已離職），負責該所「一舍」之戒護工作，
    係依據法令從事公務之人員。詎曾與丙○○認識之乙○○於民國（下同）八十九
    年七月二十一日，因施用毒品案件，經臺灣彰化地方法院裁定令入台灣彰化看守
    所觀察、勒戒，收容於看守所「一舍」，丙○○明知其之職務僅係負責該所一舍
    舍房收容人員及辦理新收事宜，對人犯（含勒戒人）生活舒適與否及人犯（含勒
    戒人）是否確實勒戒等並無任何觀察及決定之權限，且在該所之人犯（含勒戒人
    ）均應依照該所規定作息，並無所謂「生活舒適」之特例，竟基於意圖為自已不
    法所有之概括犯意，於乙○○入所後幾日（約二十一日至二十八日間之日）在該
    所，連續向其訛稱可讓乙○○在所內獲較舒適之生活云云，致使身處看守所所附
    設勒戒處所之乙○○誤以為丙○○有此職權，能讓其過與一般勒戒人不相同之較
    舒適生活，遂藉下列方式陸續將財物交付丙○○，而丙○○亦利用乙○○之錯誤
    認知予以收受：(一)乙○○先將在華南銀行平鎮分行之提款卡（帳碼為：0000
    00000000號）交給丙○○，並告知該提款卡密碼，丙○○先後於八十九
    年七月三十一日及八月八日持該提款卡自行前往華南銀行員林分行提領現金新台
    幣（下同）三萬元及六萬元；(二)於八十九年八月二日，乙○○另委託謝永全前往
    臺灣彰化看守所領取其在所內之保管金八萬元，並由謝永全於翌日（即八月三日
    ）在彰化縣田中鎮○○路丙○○住處附近轉交予其收受，丙○○藉此共計詐得十
   七萬元。嗣於八十九年八月二十一日，乙○○之女張惠慈領回乙○○寄放在台灣
    彰化看守之物品後，乙○○之母巫桃妹發現乙○○在華南銀行平鎮分行之現金減
    少，以為遭人竊領，乃用書信向在看守所之乙○○告知後，經台灣彰化看守所從
    郵信之檢查中，發現上情，進行了解，而丙○○為免被發現，乃於八十九年八月
    二十八日將十七萬元返還給乙○○之母，以求了事。
二、案經臺灣彰化看守所函送臺灣彰化地方法院檢察署檢察官偵查起訴。
    理      由
一、訊據上訴人即被告（下稱被告）丙○○雖坦承曾向乙○○收取十七萬元，惟堅決
    否認有前揭犯行，辯稱：上開款項係因被告欠人會款，而於八十九年七月十五日
    向乙○○商借前開款項，乙○○始交給被告提款卡提領，至於被告的職務僅係值
    夜勤，巡視受勒戒者有無睡覺，並無藉此收受賄賂云云。
二、經查：(一)證人乙○○於八十九年七月二十一日入所觀察勒戒，並經分配於「一舍
    」，而被告當時任職管理員，擔任夜勤一舍主管，負責一舍舍房收容人管理及辦
    理新收事宜等情，業經台灣彰化看守所函覆原審在卷（見原審卷第一○三、一○
    四頁）；經本院再函詢該所，被告當時職務究有無可能予以證人乙○○優惠之待
    遇，經該所函覆稱：當時一舍管理員共有五位，夜勤管理員採隔日制，負責收容
    人夜間生活管理工作，被告屬隔日制管理員，僅負責管理舍房收容人生活起居及
    維持舍房秩序，防止戒護事故發生，並無法給予受觀察勒戒人任何優惠之待遇，
    至於受觀察勒戒人是否有繼續施用毒品傾向，係另由專人判定等情，此有該所前
    開函文在卷足憑，被告丙○○對人犯（含勒戒人）生活舒適與否及人犯（含勒戒
    人）是否確實勒戒等既無任何觀察及決定之權限，則被告並無可能給予乙○○優
    惠待遇一節，應堪認定。至於證人蔡金元於原審雖證稱：「（看守所管理員可不
    可以對犯人於所內會有何管理態度或生活有何影響力？）一般沒有影響，但因為
    觀察勒戒不能出來當雜役，只有可能讓他當房長或同房內能得到較高的尊重，且
    如果有人照顧同房犯人較不敢對他不利」等語（見原審卷第五一頁），惟證人蔡
    金元係職司政風業務，並未實際負責收容人之管理，且證人乙○○僅屬觀察勒戒
    人犯，並非需長期執行，故蔡金元上開證詞純屬個人意見，尚不足認定被告收受
    十七萬元係與職務行為有對價關係之賄款。(二)被告於九十年五月三十日偵查中供
    稱：我於八十九年七月十五日向乙○○借十七萬元，乙○○領現金借我，是一次
    就給我十七萬元，是在真鍋咖啡館給我云云（見他字卷第三六頁背面）；復於九
    十年十月十五日於調查站改稱：我於八十九年七月十五日在員林真鍋咖啡館向乙
    ○○借十七萬元，乙○○表示沒有現金，遂將提款卡交給我並告知密碼，要我直
    接領取，嗣乙○○於七月二十一日入所，我巡房時，乙○○主動向我表示他入所
    時所攜帶之八萬元現金遭看守所保管，可先借給我，隨後他即寫報告由他的謝姓
    友人領取後，謝姓友人隔日轉交予我，我另於七月三十一日、八月八日以乙○○
    之提款卡分三次共計提領九萬元等語（見偵字卷第一六頁），被告對於向乙○○
    所借之十七萬元係一次交付或分次，先後所供不一，已有可疑，而證人乙○○於
    案發之初即八十九年八月二十九日接受政風人員訪談時，先陳稱：我入所時因服
    藥意識不清，提款卡並未帶入所內，而是放在中壢朋友處，我在七月二十八日有
    寫報告委託表兄謝永全領回八萬元保管金轉交我母親，我入所後有人以提款卡提
    領三次共九萬元，為我在中壢綽號「阿地」之陳姓友人所提領，我在入所之半年
    前在彰化透過友人認識被告丙○○，被告於八十九年七月十五日在員林真鍋咖啡
    館向我借款十七萬元，已還給我母親，丙○○之借款與上開提款卡遭提領之九萬
    元無關等語（見他字卷第四、五頁）；嗣於同年十二月二十日檢察官偵查中改證
    稱：被告於八十九年七月二十一日我入所前幾天向我借錢，我在所外拿提款卡借
    他，我先借他八萬元，再借他九萬元，直到八十九年八月底被告已返還提款卡、
    借款十七萬元，我係在入所前提領八萬元給他，另外我再給被告提款卡，讓被告
    自行提領九萬元，被告想去投資做生意錢不夠，才向我借錢，我係透過綽號「阿
    得」之人介紹，在台中朋友家與被告認識等語（見他字卷第二四、二五頁）；於
    本院上訴審時證稱：因我還沒有入所之前，在外面就先把提款卡交給被告，但因
    被告提款卡只提到九萬元，在入所後我就託表兄轉交八萬元給被告，這些錢是我
    入所前被告向我借的云云（見本院上訴卷第五一頁），由以上供詞觀之，證人乙
    ○○對於被告借款之過程及如何交付款項之過程先後陳述不僅前後矛盾，且互核
    二人對於保管金八萬元、提款卡之去向、用途，亦有諸多不符之處，故證人乙○
    ○稱給付十七萬元予被告係借款云云，應係臨訟附和被告之詞，顯不足採。復審
    酌被告自陳因急需用款而向乙○○借款，若被告果於乙○○入所前之七月十五日
    即已取得提款卡，衡情被告豈有不提領借款之理？反而遲於被告入所後之七月三
    十一日始第一次提領三萬元？綜上所述，被告收受證人乙○○十七萬元，顯非因
    借款而收受應堪認定，被告前揭辯詞，不足採信。(三)乙○○委託謝永全所取之八
    萬元，係用以交付被告丙○○，已如上述。而乙○○於台灣彰化看守所收容人報
    告單中之報告事項欄，卻載「母親七十餘歲，加上女兒幼小，我妻劉若凡又在女
    所，故今託其表兄謝永全領回其保管金捌萬元整由家人使用」，顯然被告丙○○
    向乙○○受領前開錢財必係出於不正常，否則乙○○毋須為不實填載；復據被告
    丙○○稱與乙○○並非深交或多年朋友，衡之常情，乙○○與被告僅數面之緣，
    被告如無利用擔任戒護工作之機會，利用乙○○冀求舒適之心理，以言語或行為
    連續向之訛騙，乙○○實無任意、多次交付財物給被告之理由，被告應有利用職
    務上之機會，假冒其具有該項職權，致乙○○陷於錯誤，而詐得上開款項無誤。
    綜上所述，本件事證明確，被告之犯行，堪以認定。
三、按貪污治罪條例第五條第一項第三款之「職務上之行為收受賄賂」，係公務員就
    其職務上之行為收受金錢或財物為其成立要件；而同條項第二款之利用職務上機
    會，假冒其具有該項職權，以積極作為致他人陷於錯誤，或消極利用他人之錯誤
    而詐取財物。因該二罪俱係公務員身份之人，以不法手段領得財物為其構成要件
    之主要事實，其客觀構成要件之主要事實雷同，僅因行為人不法領得之原因有所
    不同而已。且就被害人而言，其交付財物之目的均屬相同，僅其就行為人有無職
    務上之權力認知有所不同而已，上開二罪構成要件主要事實相同，犯罪事實基本
    事實同一，公訴人意旨認係犯貪污治罪條例第五條第一項第三款收受賄賂之罪，
    起訴法條有誤，本院自得於不妨害事實同一之範圍內，依刑事訴訟法第三百條規
    定，變更為同條項第二款之利用職務上之機會詐取財物罪，被告多次詐取犯行，
    時間緊接，犯罪構成要件相同，顯係基於概括犯意為之，為連續犯，依法以一罪
    論，並加重其刑。原判決以無證據證明乙○○交付十七萬元與被告職務有對價關
    係，而未論以貪污治罪條例第五條第一項第三款收受賄賂之罪，固非無見，然漏
    未審酌被告係依據法令從事公務之人員，及其利用職務之機會詐取財物等情，即
    論以普通詐欺罪，認事用法，核有違誤，被告上訴否認犯罪，雖無理由，然檢察
    官上訴指稱原判決不當，則可採取，原判決既有上開違誤，本院即應予撤銷改判
    ，爰審酌被告犯罪之動機、目的、手段、所生之危害及犯罪後之態度等一切情狀
    ，量處如主文第二項所示之刑，並依同條例第十七條宣告褫奪公權三年，以示懲
    戒。至於犯罪所得十七萬元，被告業經返還予乙○○之母收受，爰不另為發回被
    害人之諭知，附此敘明。
據上論斷，應依刑事訴訟法第三百六十九條第一項前段、第三百六十四條、第二百九
十九條第一項前段、第三百條，貪污治罪條例第二條前段、第五條第一項第二款、第
十七條，刑法第十一條前段、第五十六條、第三十七條第二項判決如主文。
本案經檢察官甲○○到庭執行職務。
中      華      民      國      九十三  年      十二    月      二十二  日
                                臺灣高等法院臺中分院刑事第二庭
                                      審判長法  官  羅  禮  政
                                            法  官  蔡  聰  明
                                            法  官  陳  欣  安
右正本證明與原本無異。
如不服本判決應於收受送達後十日內向本院提出上訴書狀，其未敘述上訴之理由者並
得於提起上訴後十日內向本院補提理由書（均須按他造當事人之人數附繕本）。
                                            書記官  紀  美  鈺
中      華      民      國      九十三  年      十二    月      二十四  日
附錄：本案論罪科刑法條全文
貪污治罪條例第五條第一項第二款：
有左列行為之一者，處七年以上有期徒刑，得併科新臺幣六千萬元以下罰金
二、利用職務上之機會，詐取財物者。
                                                                        Ａ
